臺灣高等法院臺中分院民事判決
110年度重上字第163號
上  訴  人  
即被上訴人  鑫銘精密股份有限公司

法定代理人  李昆財
訴訟代理人  王永春律師
被  上訴人  
即  上訴人  翁慶農
訴訟代理人  黃永吉律師
上列當事人間請求給付代墊款等事件，兩造對於中華民國110年5
月3日臺灣臺中地方法院109年度重訴字第257號第一審判決各自
提起上訴，鑫銘精密股份有限公司並為訴之追加，本院於111年5
月17日言詞辯論終結，判決如下：  
    主      文
原判決關於命翁慶農給付新臺幣145萬元及自民國109年4月25日
起至清償日止按年息百分之5計算之利息，暨該部分訴訟費用負
擔及假執行之宣告，均廢棄。
上開廢棄部分，鑫銘精密股份有限公司在第一審之訴及假執行之
聲請均駁回。
鑫銘精密股份有限公司之上訴及追加之訴均駁回。
翁慶農上訴部分，其第一、二審訴訟費用均由鑫銘精密股份有限
公司負擔；鑫銘精密股份有限公司上訴部分，其第二審訴訟費用
由鑫銘精密股份有限公司負擔。
    事實及理由
壹、程序部分：
    按當事人於第二審為訴之變更或追加，非經他造同意，不得為之，但請求之基礎事實同一者，不在此限，民事訴訟法第446條第1項、第255條第1項第2款定有明文。上訴人即被上訴人鑫銘精密股份有限公司（下稱鑫銘公司）於原審依民法546條第1項、第179條規定請求被上訴人即上訴人翁慶農給付新臺幣（下同）1255萬元，及自起訴狀繕本送達翌日起至清償日止按年息5％計算之利息（見本院卷第70至71頁）。原審認為鑫銘公司依民法第179條規定請求翁慶農返還145萬元之所受利益部分為有理由；依民法第546條第1項及第179條規定請求翁慶農給付（或返還）為其墊付購買訴外人０００股權價金款項1110萬元（或所受利益1110萬元）部分，則無理由。鑫銘公司不服提起上訴，嗣於本院審理中，追加以民法第478條、第176條第1項規定為請求權基礎，請求擇一為鑫銘公司勝訴之判決（見本院卷第39頁、第164頁），並主張以民法546條第1項或第478條規定為先位訴訟標的，民法第176條第1項規定為備位訴訟標的，民法第179條規定為再備位訴訟標的（見本院卷第166頁）。上開訴之追加，經核與原請求之原因事實，均係基於同一鑫銘公司股東退股關係所衍生之糾紛，二者間請求之基礎事實相同，訴訟資料可相互為用，基於紛糾一次解決性原則，係符合上開准予訴之追加之規定，應予准許。
貳、實體部分：
一、鑫銘公司主張：伊原有訴外人０００、０００、０００（下稱０００等3
    人）及李昆財、翁慶農5位股東，各持有股權為25％、20％、5
    ％、25％、25％。嗣０００等3人因有意退出公司經營，即將伊之
    股權及資產價值予以計算後，簽立原證2之「讓渡同意書」
    ，約定０００、０００將其等所持有上開股權以440萬元、110萬元
    讓售予李昆財，０００將其所持有上開股權以550萬元讓售予翁
    慶農；簽立原證3之「同意書」，約定伊補貼李昆財1000萬
    元，並由各股東按股權比例負擔；簽立原證4之「鑫銘精密
    有限公司股東同意書」；簽立原證5之「股東現金結算同意
    書」，約定由翁慶農給付０００880萬元，李昆財給付０００704萬
    元、給付０００176萬元。而上開股權讓渡金額應由翁慶農給付
    ０００之1110萬元，經翁慶農於105年4月間口頭請伊先行代墊
    ，若非代墊也係先向伊借款來墊付，而認兩造間應已成立委
    任或消費借貸之法律關係，伊因而分別以開立支票（包括票
    面金額96萬元支票1紙中之50萬元，210萬元支票2紙，2,015
    ,500元支票1紙），加計０００需自行負擔之105年度營利事業
    所得稅暫繳稅額84,500元之方式，為翁慶農代墊共680萬元
    ；並以伊對０００依原證3之「同意書」所生之250萬元債權，
    為翁慶農代墊250萬元；及伊依另案履行契約訴訟（原法院1
    06年度重訴字第600號）之和解條件，於108年7月31日、108
    年8月30日各匯款90萬元予０００，而為翁慶農代墊180萬元。
    且伊另於106年6月2日簽發票面金額145萬元之支票1紙，為
    翁慶農代墊其購買BMW廠牌、車牌號碼000-0000號車輛（下
    稱系爭車輛）之價金。翁慶農已於108年2月11日辭去伊董事
    職務，並退出伊之相關經營，卻迄未返還上開墊付款項。爰
    先位依民法546條第1項或第478條規定、備位依民法第176條
    第1項規定、再備位依民法第179條規定，擇一求為命翁慶農
    給付伊1255萬元（計算式：1110萬＋145萬＝1255萬）本息之
    判決。
二、翁慶農則以：伊並未委託鑫銘公司代墊０００退股所應取回之
    款項，兩造間從無委任或消費借貸之合意。且鑫銘公司支付
    上開款項非屬無因管理行為，伊亦無不當得利情事。伊受讓
    ０００之股權至多僅須給付０００250萬元，伊已於105年5月25日
    給付完畢。且原證3之「同意書」並未約定按各股東出資比
    例給付鑫銘公司，原證5之「股東現金結算同意書」亦僅就０
    ００等3人退股而可取回之現金進行結算，經協商後，應由鑫
    銘公司給付０００630萬元，與伊無涉。且鑫銘公司發放股東紅
    利之時間及金額並未依相關法規為之，亦與105年度盈餘分
    配通知書所示情形不符。鑫銘公司於106年間發給伊105年度
    之股東紅利，其中250萬元為購車補助款，伊以其中145萬元
    購買系爭車輛，其餘款項再由鑫銘公司與其他紅利一併匯入
    伊帳戶。此購車款既係股東紅利之發放，即未有委託代墊或
    向鑫銘公司借貸以墊付之情。鑫銘公司之請求顯無理由等語
    ，資為抗辯。
三、原審為鑫銘公司一部勝訴、一部敗訴之判決，即判命翁慶農
    應給付鑫銘公司145萬元本息，並依兩造之聲請為准、免假
    執行之宣告；另駁回鑫銘公司其餘之訴及假執行之聲請。鑫
    銘公司就其敗訴部分提起上訴，並為訴之追加，其上訴聲明
    為：㈠原判決不利鑫銘公司部分廢棄；㈡上開廢棄部分，翁慶
    農應再給付鑫銘公司1110萬元，及自起訴狀繕本送達翌日起
    至清償日止按年息5％計算之利息；㈢願供擔保，請准宣告假
    執行。翁慶農則答辯聲明：㈠上訴駁回；㈡如受不利判決，願
    供擔保，請准宣告免為假執行。翁慶農就其敗訴部分亦提起
    上訴，其上訴聲明為：㈠原判決不利翁慶農部分廢棄；㈡上開
    廢棄部分，鑫銘公司於第一審之訴及假執行之聲請均駁回。
    鑫銘公司答辯聲明：上訴駁回。
四、本件經整理並與兩造協議簡化爭點如下：（見本院卷第419
    至422頁）
　㈠兩造不爭執事項：
  ⒈０００等3人、翁慶農、李昆財為鑫銘公司之原始股東。
  ⒉０００等3人於105年5月24日簽立原證2之「讓渡同意書」，其內
    容為：「０００同意轉讓鑫銘精密有限公司資產給翁慶農，價
    位為550萬元整。０００同意轉讓鑫銘精密有限公司資產給李昆
    財，價位為440萬元整。０００同意轉讓鑫銘精密有限公司資產
    給李昆財，價位為110萬元整。鑫銘精密有限公司股東權利
    結算日為105年5月25日。…」。
  ⒊鑫銘公司全體股東即０００等3人、翁慶農、李昆財於105年5月2
    4日簽立原證3之「同意書」，其內容為：「鑫銘精密有限公
    司補貼李昆財23年津貼為新臺幣1000萬元整。口說無憑，特
    立此約」。
  ⒋鑫銘公司全體股東即０００等3人、翁慶農、李昆財於105年5月2
    5日簽立原證4之「鑫銘精密有限公司股東同意書」，其內容
    為：「申請事項：股東出資轉讓」、「同意內容：茲同意本
    公司原股東０００、０００分別出資新臺幣200萬元、50萬元，全
    部轉讓予李昆財承受，原股東０００出資新臺幣250萬元，全部
    轉讓予翁慶農承受…」。
  ⒌鑫銘公司全體股東即０００等3人、翁慶農、李昆財於105年6月2
    3日就鑫銘公司現金部分之股東權利價值為結算，並由０００、
    ０００及０００簽立原證5之「股東現金結算同意書」，其內容為
    ：「鑫銘精密有限公司原股東：０００、０００、０００，分別佔有
    鑫銘精密有限公司之股份為25％、20％、5％。鑫銘精密有限公
    司至105/5/25止，3位股東現金結算總額為1760萬，既（應
    為「即」之誤繕）０００為880萬，０００為704萬，０００為176萬。
    105/5/25已支付０００為250萬，０００為200萬，０００為50萬。經
    協商同意於：105/7/15取回1/3，105/9/30取回1/3，105/11
    /30取回1/3，按比例計算。105/7/15：０００為210萬，０００為1
    68萬，０００為42萬；105/9/30：０００為210萬，０００為168萬，０
    ００為42萬；105/11/30：０００為210萬，０００為168萬，０００為42
    萬。…」。
  ⒍０００等3人曾於106年間對鑫銘公司提起履行契約訴訟，請求鑫
    銘公司給付０００250萬元、０００200萬元、０００50萬元，經原法
    院以106年度重訴字第600號事件審理後為０００等3人勝訴之判
    決，鑫銘公司不服提起第二審上訴，經本院108年度上字第1
    15號事件達成和解，鑫銘公司已依和解內容給付０００180萬元
    。
  ⒎鑫銘公司於106年6月2日以其名義簽發支票號碼為ZY0000000
    、票面金額145萬元之臺灣中小企業銀行（下稱臺企銀）潭
    子分行支票1紙，支付翁慶農購買BMW廠牌、車牌號碼000-00
    00號自用小客車（即系爭車輛）買賣價金。
  ⒏鑫銘公司於105年7月15日以其名義簽發支票號碼為ZY0000000
    、票面金額210萬元、受款人為０００之臺企銀潭子分行支票1
    紙。
  ⒐鑫銘公司於105年9月30日以其名義簽發支票號碼為ZY0000000
    、票面金額2,015,500元、受款人為０００之臺企銀潭子分行支
    票1紙；於105年9月30日以其名義簽發、支票號碼為ZY00000
    00、票面金額1,612,400元、受款人為０００之臺企銀潭子分行
    支票1紙；於105年9月30日以其名義簽發支票號碼為ZY00000
    00、票面金額403,100元、受款人為０００之臺企銀潭子分行支
    票1紙。
  ⒑鑫銘公司於105年8月10日以其名義簽發支票號碼為ZY0000000
    、票面金額96萬元、受款人為０００之臺企銀潭子分行支票1紙
    。
  ⒒鑫銘公司於106年6月30日製作106年度鑫銘公司股東同意書（
    由當時全體股東翁慶農、李昆財所簽立），該同意書第二點
    記載：「本公司105年度結算後盈餘提繳營利事業所得稅後
    ，餘額提撥10％為法定盈餘公積，其餘分派如後附盈餘分配
    表」；鑫銘公司105年度盈餘分配予各股東金額為翁慶農：1
    ,731,264元、李昆財：1,731,263元，分配日為106年10月30
    日。
  ㈡本件爭點：
  ⒈鑫銘公司於105年4月間是否有與翁慶農達成合意，由鑫銘公
    司代翁慶農墊付翁慶農購買０００股權價金之1110萬元，及於1
    06年5、6月間與翁慶農達成合意，由鑫銘公司代付翁慶農購
    買系爭車輛之價金145萬元？
  ⒉若有，該合意所生之法律關係應為消費借貸或為委任？鑫銘
    公司主張依民法第478條或第546條第1項規定，請求翁慶農
    返還其購買０００股權價金之墊付款1110萬元及系爭車輛墊付
    款145萬元，是否有理由？
  ⒊若否，鑫銘公司主張依民法第176條第1項或第179條規定，請
    求翁慶農返還其購買０００股權價金之墊付款1110萬元及系爭
    車輛墊付款145萬元，是否有理由？
六、得心證之理由：　　
  ㈠翁慶農、李昆財、０００等3人為鑫銘公司之原始股東；０００等3
    人於105年5月24日簽立原證2之「讓渡同意書」，其內容為
    ：「０００同意轉讓鑫銘精密有限公司資產給翁慶農，價位為5
    50萬元整。０００同意轉讓鑫銘精密有限公司資產給李昆財，
    價位為440萬元整。０００同意轉讓鑫銘精密有限公司資產給李
    昆財，價位為110萬元整。鑫銘精密有限公司股東權利結算
    日為105年5月25日。…」；鑫銘公司全體股東即翁慶農、李
    昆財、０００等3人於105年5月24日簽立原證3之「同意書」，
    其內容為：「鑫銘精密有限公司補貼李昆財23年津貼為新臺
    幣1000萬元整。口說無憑，特立此約」；鑫銘公司全體股東
    即翁慶農、李昆財、０００等3人於105年5月25日簽立原證4之
    「鑫銘精密有限公司股東同意書」，其內容為：「申請事項
    ：股東出資轉讓」、「同意內容：茲同意本公司原股東０００
    、０００分別出資新臺幣200萬元、50萬元，全部轉讓予李昆財
    承受，原股東０００出資新臺幣250萬元，全部轉讓予翁慶農承
    受…」；鑫銘公司全體股東即翁慶農、李昆財、０００等3人於1
    05年6月23日就鑫銘公司現金部分之股東權利價值為結算，
    並由０００等3人簽立原證5之「股東現金結算同意書」，其內
    容為：「鑫銘精密有限公司原股東：０００、０００、０００，分別
    佔有鑫銘精密有限公司之股份為25％、20％、5％。鑫銘精密有
    限公司至105/5/25止，3位股東現金結算總額為1760萬，既
    （應為「即」之誤繕）０００為880萬，０００為704萬，０００為176
    萬。105/5/25已支付０００為250萬，０００為200萬，０００為50萬
    。經協商同意於：105/7/15取回1/3，105/9/30取回1/3，10
    5/11/30取回1/3，按比例計算。105/7/15：０００為210萬，００
    ０為168萬，０００為42萬；105/9/30：０００為210萬，０００為168
    萬，０００為42萬；105/11/30：０００為210萬，０００為168萬，００
    ０為42萬。…」等情，為兩造所不爭執（不爭執事項⒈至⒌參照
    ），堪信為真。可見０００等3人退股時，已約定由翁慶農承接
    ０００在鑫銘公司之出資額及資產價值；由李昆財承接０００、００
    ０在鑫銘公司之出資額及資產價值。其等並因而簽立原證2之
    「讓渡同意書」、原證3之「同意書」、原證4之「鑫銘精密
    有限公司股東同意書」、原證5之「股東現金結算同意書」
    。
　㈡兩造於105年4月間並未達成由鑫銘公司代翁慶農墊付翁慶農
    購買０００股權價金1100萬元之合意：
　　鑫銘公司雖主張：翁慶農既承接０００在鑫銘公司之出資額及
    資產價值，自應由其負擔０００因退股得取回之金額1110萬元
    ，惟該款項經翁慶農口頭商請鑫銘公司代墊，或經翁慶農口
    頭向鑫銘公司商借，故鑫銘公司先行支付予０００，翁慶農仍
    應予返還等語；但為翁慶農所否認，並以前詞置辯。經查：
　⒈鑫銘公司於105年7月15日以其名義簽發支票號碼為ZY0000000
    、票面金額210萬元、受款人為０００之臺企銀潭子分行支票1
    紙；於105年9月30日以其名義簽發支票號碼為ZY0000000、
    票面金額2,015,500元、受款人為０００之臺企銀潭子分行支票
    1紙；於105年9月30日以其名義簽發、支票號碼為ZY0000000
    、票面金額1,612,400元、受款人為０００之臺企銀潭子分行支
    票1紙；於105年9月30日以其名義簽發支票號碼為ZY0000000
    、票面金額403,100元、受款人為０００之臺企銀潭子分行支票
    1紙；於105年8月10日以其名義簽發支票號碼為ZY0000000、
    票面金額96萬元、受款人為０００之臺企銀潭子分行支票1紙等
    情，為兩造所不爭執（不爭執事項⒏至⒑參照），堪信為真，
    可見０００等3人均有自鑫銘公司收受上開款項。佐以０００等3人
    退股時，依照原證2之「讓渡同意書」、原證3之「同意書」
    、原證4之「鑫銘精密有限公司股東同意書」、原證5之「股
    東現金結算同意書」所得取回之款項，經當時鑫銘公司5位
    股東及鑫銘公司決議，由鑫銘公司負責給付予０００等3人等情
    ，為鑫銘公司於另案原法院106年度重訴字第600號事件中所
    不爭執（該案不爭執事項㈩，見該卷第190頁反面，原審卷一
    第113頁）。顯見０００退股時所應取得之款項，雖均係由鑫銘
    公司以上開給付支票或以互相抵扣方式所支付，惟其係因鑫
    銘公司全體股東決議所為，與兩造間是否口頭約定由鑫銘公
    司先行墊付或由翁慶農向鑫銘公司借貸無關。
　⒉且鑫銘公司於本案主張：依據原證2之「讓渡同意書」，應由
    翁慶農給付０００550萬元；李昆財給付０００440萬元、給付０００1
    10萬元；依據原證5之「股東現金結算同意書」應由翁慶農
    給付０００880萬元；李昆財給付０００704萬元、給付０００176萬元
    等語，而認對上開款項負給付義務之人均為翁慶農、李昆財
    個人。卻於另案不爭執對5位股東應按其出資比例負擔原證3
    之「同意書」所約定之1000萬元津貼金額，０００等3人因而應
    各負擔250萬元、200萬元、50萬元，鑫銘公司再以依原證2
    之「讓渡同意書」應給付０００等3人之金額為抵銷等情（另案
    臺中地院106年度重訴字第600號事件之不爭執事項㈦⒋⑵、㈧⒋⑵
    、㈨⒊⑵參照），顯係將０００等3人依原證2之「讓渡同意書」可
    取得之款項作為鑫銘公司之債務，而非李昆財、翁慶農之個
    人債務，始得互為抵銷。況鑫銘公司於另案原法院106年度
    重訴字第600號事件之不爭執事項㈩已不爭執原證2之「讓渡
    同意書」、原證3之「同意書」、原證5之「股東現金結算同
    意書」之給付義務均應由鑫銘公司負擔。則翁慶農是否有依
    原證2之「讓渡同意書」、原證5之「股東現金結算同意書」
    給付０００款項之義務，鑫銘公司於前後訴訟中之陳述已有不
    一，何者為真，實難認定。且鑫銘公司法定代理人李昆財於
    另案原法院106年度重訴字第600號事件107年1月30日言詞辯
    論程序中陳稱：「（問：讓渡同意書、土地買賣同意書、同
    意書、股東同意書、股東現金決算同意書等，都是關於退股
    股東資金股權價值的問題，這些轉讓價金，是否應該要由留
    下來的股東負責出錢？）我們都是從鑫銘公司付給他，因為
    幾乎算是清算，有分三個項目付款，一個是不動產、資產包
    含設備及雜項、以及現金（包含應收帳款減掉應付帳款的結
    餘），這次幾乎是鑫銘的清算」（見原審卷一第137頁），
    可見於鑫銘公司之股東間就０００等3人之退股，係以清算之概
    念計算其等可取回之款項，自與翁慶農個人債務有別。而翁
    慶農既無給付義務，又何以會有商請鑫銘公司代行給付之必
    要，亦未見鑫銘公司有所說明，自難肯認。
　⒊又原證2之「讓渡同意書」其上僅有０００等3人之簽名、蓋章及
    捺指紋，並無兩造之簽名，且無任何「鑫銘公司代為翁慶農
    墊付０００讓渡股權價金550萬元」或類似文字之記載；以原證
    3之「同意書」內容為文義解釋，該項補貼約定之給付義務
    人為鑫銘公司，並非當時全體股東5人「共同委任」鑫銘公
    司先行墊付款項予李昆財；原證4之股東同意書雖有記載股
    東出資轉讓之同意內容，然該文件僅係辦理公司股東變更之
    行政登記流程所用，尚無從基此即認李昆財、翁慶農有該款
    項之給付義務；原證5之「股東現金結算同意書」僅由０００等
    3人確認其等退股時之現金結算數額及分期「取回」之時點
    與金額，並無兩造之簽名，亦無約定由何人負擔給付款項之
    義務，實無從自上開文件即認翁慶農有給付０００因退股可取
    回金額之義務，亦難認有鑫銘公司所稱之「李昆財、翁慶農
    分別向０００等3人各購買25％股權後，商請鑫銘公司先代為墊
    付買賣價金之意」。
　⒋復參以證人０００於原審證稱：伊105年自鑫銘公司退股，當時
    簽立之股東現金結算同意書內容是李昆財念、翁慶農打字，
    用語伊不是很介意，只要可以拿到錢就好了；當時伊拿到的
    是公司票；股權轉讓之價金都是從鑫銘公司支出之原因，伊
    不清楚；當初被資遣之後，伊等股權是誰要買或誰要賣都還
    不清楚，公司資產是多少也不清楚，所以等估價結果出來後
    ，大家協商由翁慶農與李昆財2人留下，其餘3人退出，並就
    動產、不動產、現金、雜項、股權轉讓、董事長費用做討論
    ；伊就股權係轉讓何人，時間已久，已經忘記；（經提示原
    證2之讓渡同意書、原證4之股東同意書）是由翁慶農受讓伊
    之股權；伊股權轉讓給翁慶農，應該可以取得現金250萬元
    ，至於其他550萬元中有50萬元是鑫銘公司給的票，250萬元
    是從原證3之同意書金額扣抵，250萬元是與鑫銘公司訴訟中
    和解等語（見原審卷三第14至17頁）。可見０００退股當時，
    就其於鑫銘公司之股權雖係約定轉讓予翁慶農，但轉讓之價
    金均係由鑫銘公司給付，並經鑫銘公司以其與０００可自鑫銘
    公司取得之資產比例為扣抵，未見有何翁慶農應給付款項並
    與鑫銘公司約定由其代墊之情。０００更忘記其股權究竟係轉
    讓何人，反而記得鑫銘公司就股權轉讓價金及其他款項之給
    付內容，益見該股權轉讓與一般個人間買賣股權行為有別。
    自難以證人上開證述內容，認定翁慶農對０００負有給付義務
    。
　⒌則鑫銘公司在105年4月間為處理０００等3人退股事宜，已就其
    等各自出資轉讓、可取回之鑫銘公司資產、應給付鑫銘公司
    之費用全部結算完畢，並經各股東決議由鑫銘公司負擔將結
    算金額給付０００等3人之義務，李昆財、翁慶農縱承接０００等3
    人之出資，給付轉讓價金義務之人亦為鑫銘公司，而非李昆
    財、翁慶農。翁慶農既無給付義務，自無與鑫銘公司約定代
    墊之必要。鑫銘公司此部分主張，要無可採。
　㈢兩造間於106年5、6月間並未達成由鑫銘公司代付翁慶農購買
    系爭車輛價金145萬元之合意：
　　鑫銘公司雖主張：翁慶農購買系爭車輛之費用145萬元係由
    翁慶農口頭與鑫銘公司約定，由鑫銘公司先行墊付，翁慶農
    自應返還。然為翁慶農所否認，並辯稱：該款項係鑫銘公司
    應分派給股東之紅利，無墊付之情及必要。經查：
　⒈鑫銘公司於106年6月2日以其名義簽發支票號碼為ZY0000000
    、票面金額145萬元之臺企銀潭子分行支票1紙，支付翁慶農
    購買系爭車輛之買賣價金等情，為兩造所不爭執（不爭執事
    項⒎參照），堪信為真。則鑫銘公司確有為翁慶農支付購買
    系爭車輛之價金145萬元無訛。
　⒉且鑫銘公司自０００等3人於105年5月退股後，其公司股東僅餘
    李昆財、翁慶農2人乙節，為兩造所不爭執，則鑫銘公司之
    股東紅利分配由其等2人決議後即可處理。再鑫銘公司分別
    於105年5月26日、105年6月2日給付李昆財、翁慶農各100萬
    元、200萬元，有鑫銘公司申設之臺企銀帳號00000000000號
    帳戶交易明細可證（見原審卷二第97至99頁）；於106年3月
    17日給付李昆財50萬元，有李昆財申設之臺企銀帳號000000
    00000號帳戶交易明細可證（見原審卷一第231頁，本院卷第
    229頁）；於106年8月11日、106年11月10日、106年12月15
    日各給付李昆財之○○○○000萬元，有０００申設之臺企銀帳號00
    000000000號帳戶交易明細可證（見本院卷第195、199、201
    頁）。以鑫銘公司於０００等3人於105年5月24日簽立原證2之
    「讓渡同意書」後，僅餘李昆財、翁慶農2名股東；並分別
    於105年5月26日、105年6月2日給付其2人各100萬元、200萬
    元；於106年3月17日給付李昆財50萬元；於106年8月11日、
    106年11月10日、106年12月15日各給付０００100萬元等情，顯
    見鑫銘公司多次將100萬元或200萬元金額給付公司股東及股
    東配偶，其各次給付金錢之性質，應係屬發放股東紅利，且
    發放時間並非固定。故而卷內雖未見有鑫銘公司於106年3月
    17日、106年8月11日、106年11月10日、106年12月15日轉帳
    予翁慶農之紀錄，然應可合理推知該期日亦有發放股東紅利
    予翁慶農。而鑫銘公司各次發放股東紅利之金額均為100萬
    元或200萬元，於105年3月17日卻僅發放給李昆財50萬元，
    又未見鑫銘公司就此次給付李昆財50萬元之原因有所說明，
    應可推知該次給付應仍為股東紅利之發放，但尚有其餘50萬
    元或150萬元另經李昆財指定作為其他用途。則以鑫銘公司1
    05、106年間如此頻繁且不定期發放股東紅利，鑫銘公司於1
    06年6月2日為翁慶農支付系爭車輛之購車款145萬元，是否
    如翁慶農所辯係以應給付之股東紅利來支付，省略發放股東
    紅利之過程，即有可能。參以鑫銘公司於106年度以4,441,2
    50元購入賓士廠牌、車牌號碼000-0000號自用小客車，並簽
    立附條件買賣契約書，扣除頭期款後，其餘價款分50期給付
    ，自106年4月14日至110年5月14日，鑫銘公司每期需給付72
    ,000元等情，有附條件買賣契約書、領款簽收單附卷可稽（
    見原審卷二第23至41頁）。況李昆財擔任鑫銘公司法定代理
    人，於鑫銘公司106年4月購入上開賓士車輛之後，李昆財每
    月自鑫銘公司受領之薪資金額即有降低，有鑫銘公司所提出
    之統計表可證（見原審卷二第77頁）。若該賓士車輛單純為
    鑫銘公司所購入使用，何以李昆財之後每月薪資會有所減少
    ？鑫銘公司就此節亦未說明。佐以公司負責人以公司名義購
    入汽車，可折抵稅金乙節，為一般公司經營所常用之合法節
    稅方法，眾所周知。則該賓士車輛雖登記於鑫銘公司名下，
    但實際係由李昆財購入使用，並由應發放給李昆財之股東紅
    利來支付購車款，翁慶農購入之系爭車輛亦係由鑫銘公司以
    應發放給翁慶農之股東紅利來支付，與常情並無相違。
　⒊雖鑫銘公司表示翁慶農所辯「每月由李昆財帳戶支付賓士車
    輛之分期款」乙節，從李昆財自鑫銘公司受領薪之金額中無
    法看出，因其每月可領取之薪資數額並非固定而係浮動等語
    ，然李昆財每月薪資既係浮動，縱使扣除固定分期購車款，
    餘額亦為浮動，自無從以此作為李昆財無負擔該賓士車輛購
    車款之證明。
　⒋至於鑫銘公司雖係於106年6月30日始經公司全體股東同意簽
    認105年度決算書表及盈餘分配表，且盈餘分配日訂於106年
    10月30日，有鑫銘公司106年度股東同意書、105年度盈餘分
    配通知書附卷可參（見原審卷一第159至161頁）。然鑫銘公
    司之股東紅利分配本即係不定期發放，已如前述，該股東簽
    認之同意書及盈餘分配通知書顯係為配合政府稽查所製作之
    文書，自無由以其內容作為兩造間股東紅利分配之依據，併
    予敘明。
　⒌基上，該145萬元購車款應為發放予翁慶農之股東紅利，並非
    由鑫銘公司先行墊付之款項，則鑫銘公司此部分主張，自難
    認定。
  ㈣鑫銘公司先位主張：鑫銘公司於105年4月間有與翁慶農達成
    口頭約定，由翁慶農向鑫銘公司借款支付或經翁慶農委託鑫
    銘公司代墊應給付０００之1110萬元及系爭車輛之購車款145萬
    元，基於民法第478條、第546條第1項規定，翁慶農應返還
    上開款項予鑫銘公司等語。然就兩造間是否有成立消費借貸
    或委任之合意，均據翁慶農所否認，鑫銘公司又僅稱係口頭
    約定，而未提出相關舉證，已難認定。再翁慶農並無給付購
    買０００退股所得之義務，其購買系爭車輛之價金亦為鑫銘公
    司以應發放之股東分紅支付，均如前述，鑫銘公司此部分支
    出費用均非代墊代付，而係鑫銘公司本應負擔，自難認兩造
    間有消費借貸或委任之法律關係存在。故以，鑫銘公司之先
    位主張難認有據，委無可採。
　㈤鑫銘公司備位主張：縱認兩造間無上開法律關係存在，鑫銘
    公司已將翁慶農應給付０００之1110萬元及系爭車輛價金145萬
    元支付完畢，基於無因管理或不當得利之法律關係，翁慶農
    應返還上開款項予鑫銘公司等語。然鑫銘公司給付０００之111
    0萬元，係本於鑫銘公司應給付之義務所為，與翁慶農無涉
    ；鑫銘公司支付系爭車輛價金145萬元，係以之作為發放股
    東紅利予翁慶農，均如前述，而具有法律上給付之原因，且
    為管理自己事務所為，核與無因管理或不當得利之法律要件
    均屬有別。故而，鑫銘公司之備位主張亦非有據，要無可採
    。
  ㈥從而，翁慶農本即無給付０００股權價金1110萬元之義務，又係
    以應自鑫銘公司取得之股東紅利支付系爭車輛價金145萬元
    ，則鑫銘公司之先備位請求，即均無理由，應予駁回。
七、綜上所述，鑫銘公司先位依民法第478條、第546條第1項規
    定、備位依民法第176條第1項規定、再備位依民法第179條
    規定，請求翁慶農給付1225萬元，及自起訴狀繕本送達翌日
    起至清償日止按年息5％計算之利息，為無理由，應予駁回。
    原審判命翁慶農應給付鑫銘公司145萬元本息部分，尚有未
    洽，翁慶農上訴意旨指摘原判決此部分不當，為有理由，爰
    廢棄改判如主文第2項所示。至於原審駁回鑫銘公司請求部
    分，經核於法並無不合，鑫銘公司上訴意旨指摘原判決此部
    分不當，求為廢棄改判，為無理由，應予駁回；其追加之訴
    ，亦無理由，應併予駁回。又本件事證已明，兩造間其餘攻
    防及舉證，因與本院上開判決之結果不生影響，不再逐一論
    述，附此敘明。
八、據上論結，本件鑫銘公司之上訴及追加之訴均為無理由、翁
    慶農之上訴為有理由，爰判決如主文。　　
中　　華　　民　　國　　111 　年　　5 　　月　　31　　日
        　　    民事第五庭    審判長法　官  游文科
　　　　　　　　　　　　　　        法　官  吳崇道
　　　　　　　　　　　　　　　      法　官  楊珮瑛
正本係照原本作成。           
鑫銘精密公司得上訴。
如不服本判決，應於收受送達後20日內向本院提出上訴書狀，其
未表明上訴理由者，應於提出上訴後20日內向本院補提理由書狀
（均須按他造當事人之人數附繕本）。因疫情而遲誤不變期間，
得向法院聲請回復原狀。
上訴時應提出委任律師或具有律師資格之人之委任狀；委任有律
師資格者，另應附具律師資格證書及釋明委任人與受任人有民事
訴訟法第四百六十六條之一第一項但書或第二項所定關係之釋明
文書影本。如委任律師提起上訴，應一併繳納上訴裁判費。

                                    書記官  金珍華
　　　　　　　　　　　　　　　　　　
中　　華　　民　　國　　111 　年　　5 　　月　　31　　日